【裁判字號】    99,勞訴,5
【裁判日期】    990324
【裁判案由】    確認僱傭關係存在等
【裁判全文】
臺灣新竹地方法院民事判決               99年度勞訴字第5號
原      告  乙○○
訴訟代理人  黃振洋律師
被      告  凱頡企業有限公司
法定代理人  丁○○
訴訟代理人  甲○○
            丙○○
上列當事人間請求確認僱傭關係存在等事件，本院於民國99年3
月10日辯論終結，判決如下：
    主      文
原告之訴及假執行之聲請均駁回。
訴訟費用由原告負擔。
    事實及理由
壹、程序事項
    按確認法律關係之訴，非原告有即受確認判決之法律上利益
    者，不得提起之，民事訴訟法第247條第1項前段定有明文。
    又所謂即受確認判決之法律上利益，係指法律關係之存否不
    明確，原告主觀上認其在法律上之地位有不安之狀態存在，
    且此種不安之狀態，能以確認判決將之除去者而言，有最高
    法院52年台上字第1240號判例要旨可參。本件原告主張兩造
    間僱佣關係存在，為被告所否認，兩造就僱佣關係是否存在
    有爭執，致原告法律上地位有不安之狀態，得以本件確認判
    決將之除去，是本件應有確認利益，原告提起本件確認之訴
    ，自非不許。
貳、實體事項
一、原告主張：
(一)原告自民國93年10月5日受僱於被告公司擔任司機送貨員，
    約定最低保障薪資為新臺幣（下同）32,000元，被告公司雖
    承諾被告最低保障薪資32,000元，然一旦發生爭議即無保障
    ，原告因其國定假日未放假，被告公司並未給付加班費、未
    給付特休未休之工資、勞退金提撥不足等事由，屢次向被告
    公司負責人丁○○請求未果，原告遂向新竹市勞工局申請調
    解（原證二），又向行政院勞工委員會申訴（原證四），惟
    被告公司除一再敷衍外，並因原告上開申訴之舉，常變相減
    縮應給付之薪資，令原告深感不滿及委屈。97年2月12日，
    原告再次就變相裁減其工時，致給付之薪資有短少等不合理
    之情，與被告公司負責人丁○○發生激烈爭執，原告於離開
    負責人丁○○辦公處所後，因屢遭不合法理之對待，憤恨不
    平，方才以三字經表達自己對負責人丁○○不滿之情緒用語
    ，但並未當面為之。詎料，原告於次日前往公司上班，竟遭
    被告公司拒於門外，原告無奈之餘，僅得返回家中，旋即接
    獲被告所寄發之桃園府前郵局第290號存證信函通知因原告
    對被告公司負責人有「重大侮辱」之情事，違反勞基法第12
    條第1項第2款規定終止兩造間僱傭關係。
(二)按當事人主張有利於己之事實者，就其事實有舉證之責任，
    民事訴訟法第277條前段定有明文。被告應就原告以三字經
    辱罵被告公司負責人有重大侮辱等事實，負舉證責任。又原
    告僅有國中畢業，且長年為貨運司機之勞動工作者，個性本
    即陽剛，難免有口出穢言之用語，應屬常情，且原告因被告
    公司負責人丁○○諸多不合理之對待行為，屢次向被告公司
    負責人丁○○請求改善未果，令原告深感不滿及委屈，而97
    年2月12日再次因被告變相裁減其工作時數，就應給付之薪
    資有短少等不合理之情，與被告公司負責人發生爭執，憤恨
    不平之餘，方才在離開被告公司負責人丁○○辦公處所後以
    三字經表達不滿之情緒用語，惟並未當面為之，尚難謂其言
    語或舉動有使被告公司負責人覺得難堪之情形，且原告之舉
    動係基於對被告公司負責人之處置不滿，而非以此侮辱被告
    公司負責人，況原告揚言要公司好看，亦僅為其欲爭取自身
    權益之宣示，並非恐嚇之言語甚明，實難據此認為原告對公
    司負責人有侮辱之情事。
(三)退步言之，縱認原告對被告公司負責人有辱罵之情，惟原告
    在此之前從未有之，此係單一偶發行為，亦尚未達於「重大
    」程度，更未達嚴重影響兩造勞動契約之繼續存在。被告尚
    不能證明原告對被告公司負責人有重大侮辱之情事，是被告
    以此為由遽認原告符合勞動基準法第12條第1項第2款之規定
    而終止兩造間之僱傭關係，顯有違非採取此等非常手段不能
    防免時，始得以該規定終止兩造間僱傭關係之立法意旨，是
    以，兩造間之僱傭關係仍合法存續中。
(四)末按僱用人受領勞務遲延者，受僱人無補服勞務之義務，仍
    得請求報酬，民法第487條前段定有明文。又債權人於債務
    人履行債務前，已預示拒絕受領之意思表示，或債務人之給
    付兼需債權人之行為而不行為，債權人即負受領遲延之責。
    原告係遭被告非法解僱，且原告於97年2月13日前往公司上
    班，竟為被告公司負責人拒於門外，可見被告方面有拒絕受
    領原告提供勞務之情事，又於97年2月14日即將原告之勞、
    健保辦理退保，亦足認被告有預示拒絕受領勞務之意，原告
    自無須補服勞務，仍得請求自97年2月13日起之報酬。另被
    告就原告97年2月份之薪資僅給付17,821元，自97年2月13日
    起即未給付原告工資，而原告最低保障薪資為32,000元，於
    兩造間之僱傭關係存續期間，被告仍有依約支付薪資予原告
    之義務，是被告應給付原告97年2月份之薪資差額14,179 元
    (計算式：00000000000＝14179)，並自97年3月起，至原告
    復職之日止，按月給付薪資32,000元。
(五)對被告抗辯之陳述：
  1.證人張芳宜、彭明祥、黃美華之證詞，尚難證明原告係當面
    對負責人丁○○為辱罵之情。蓋證人張芳宜被問及「你有看
    到原告罵三字經？」，其答稱：「我『沒有看到』，但我有
    聽到…」（見本院98年12月25日調解筆錄），已難證明原告
    係當面對負責人丁○○為辱罵；又證人彭明祥於98年12月25
    日到庭證稱其當時在化妝室內，聽到有人大聲叫罵，內容不
    知情等語，亦無從證明係原告所叫罵及內容為何，更遑論證
    明原告係當面對負責人丁○○為辱罵之情；另證人黃美華證
    稱其先聽到「五字經」，後來才轉頭過去看原告及被告公司
    負責人之位置，是證人黃美華既未見原告係當面對被告公司
    負責人罵三字經，亦難排除原告罵三字經僅為其情緒性之言
    語，並非係原告對被告公司負責人為辱罵之情。
  2.又證人張芳宜、黃美華、彭明祥對於事隔近2年且與自身無
    關之系爭事實，竟得以清楚記憶為97年2月12日，已屬可議
    ；雖渠等辯稱因該日係過完年後第一天上班而有此印象，惟
    被問及「今年」過完年後第一天上班日期為何時，渠等充其
    量僅能勉強回答係初六，至於國曆確切日期均已遺忘，若連
    「今年」過完年後第一天上班日期早已不復記憶，何以事隔
    近2年之過完年第一天上班日期竟得以明確陳述為「2月12日
    」？況證人等對於事隔近二年且事不關己之系爭事實，至多
    應僅能有原告與負責人丁○○發生激烈口角之模糊印象而已
    ，何以對原告所罵之字眼、該二人所在位置甚至臉部位置等
    細節性事項均可清楚記憶？顯有違常理等語。
(六)為此聲明：
  1.確認兩造間僱傭關係存在。
  2.被告應自97年3月起至原告復職日止，按月給付原告32,000
    元及各月末日起至清償日止，按年息百分之5計算之利息。
  3.被告應給付原告14,179元，及自本狀繕本送達翌日起至清償
    日止，按年息5％計算之利息。
  4.第二、三項聲明部分願供擔保請准宣告假執行。
二、被告則以：
(一)原告係於97年2月12日(即過完農曆年後之第一天上班日)早
    上約9點半走進辦公室至被告公司負責人丁○○之辦公桌前
    ，「公然且當面」對著丁○○大聲以台語吼叫稱：「為什麼
    年終獎金這麼少？幹你娘，幹你娘XX(代表女性生殖器)幹你
    娘，幹你娘XX，試試看要給公司好看」等語，丁○○一時驚
    嚇，驚慌失措，感覺受侮辱相當難堪及不快，亦造成丁○○
    在公司中領導、管理上之困難及其在社會生活上遭受不良之
    評價，丁○○因受原告侮辱及恐嚇而心生畏懼，致不敢發一
    語，且辦公室內尚有其他同仁在場見聞，令丁○○更覺窘迫
    、難堪。而原告在辦公室對丁○○罵完後，見丁○○未理睬
    即離去，走至辦公室門口又轉身對著辦公室內大聲叫罵一連
    串三字經髒話「幹你娘，幹你娘XX，試試看要給公司好看！
    」。經被告公司於97年2月13日以桃園府前郵局第290號存證
    信函通知原告終止勞動契約，並於隔日公告於公司公佈欄。
(二)按勞工對於雇主、雇主家屬、雇主代理人或其他共同工作之
    勞工，實施暴行或有重大侮辱之行為者，雇主得不經預告終
    止契約，勞動基準法第12條第1項第2款已有明文。原告之前
    開所為實已對雇主法定代理人有重大侮辱之行為，且已嚴重
    影響到雇主繼續雇用被告之意願，倘繼續雇用，雇主擔心受
    到生命及財產上之侵害，是依前開法條之規定，被告公司自
    得不經預告終止勞動契約，且依法無須給付資遣費及預告工
    資，兩造間之僱傭關係自97年2月13日已不存在。原告主張
    其所為只是情緒性字眼云云，惟依證人之證詞，原告確實有
    重大嚴重侮辱公司負責人丁○○，使她身心惶恐，且原告罵
    三字經又說要給公司好看，已經造成公司管理上嚴重困難，
    原告當時應非情緒性字眼，若原告果真採取更嚴重手段，是
    否會造成公司負責人有意想不到的後果，被告公司確實是在
    不得已情況下予以解雇。
(三)另被告否認有變相縮減原告工時，亦無承諾原告最低保障薪
    資32,000元。原告為外勤人員，在公司負責送貨，其薪資包
    含底薪及獎金，而獎金係依原告之送貨量而定，原告每月固
    定之經常性薪資為月薪14,000元、工作津貼2,000元、職務
    津貼2,000元、誤餐津貼2,600元（每日100元，休假日無）
    、皆勤獎金1,000元、產品獎金35元，故倘原告全勤上班正
    常，倘扣除送貨津貼、產品獎金，則每月薪資至少21,600元
    （計算式：14000＋2000＋2000＋2600＋1000＝21600）；查
    原告於97年2月份僅工作12日，故被告已將原告97年2月份之
    薪資給付予原告等語，資為抗辯。
(四)並聲明：原告之訴駁回；若受不利判決，願供擔保請准宣告
    免為假執行。
三、兩造不爭執事項（見本院99年3月10日言詞辯論筆錄）：
  1.原告自93年10月3日起受僱於被告公司擔任司機送貨員。
  2.原告於97年2月12日有在辦公室內罵三字經，經被告於97年2
    月13日以存證信函及公告通知終止與原告之勞動契約。
四、本院得心證之理由
    原告主張被告以「原告在辦公室以三字經辱罵、恐嚇公司負
    責人丁○○」為由，於97年2月13日所為解雇不合法，兩造
    僱傭關係應仍存在等語，為被告以前詞置辯，是本件爭執厥
    為：原告於97年2月12日有無當面辱罵或恐嚇被告公司負責
    人丁○○？如有，其內容為何？原告行為是否構成重大侮辱
    ？被告終止勞動契約是否合法？原告請求有無理由？茲分敘
    如下：
(一)按勞工對於雇主、雇主家屬、雇主之代理人或其他共同工作
    之勞工，有實施暴行或重大侮辱之行為者，雇主得於知悉其
    情形之日起30日內，不經預告終止勞動契約，勞動基準法第
    12條第1項第2款及第2項定有明文。又所謂「侮辱」，係指
    以言語或舉動使他人覺得難堪而言；所謂「重大」程度，基
    於保障勞工工作權之要求，雇主於終止契約時既涉及勞工工
    作權喪失之問題，法律上自可要求雇主於可期待範圍內，捨
    終止契約而採用對勞工權益影響較輕之措施。況且勞動基準
    法第11條及第12條對雇主終止勞動契約之事由係採取列舉，
    其立法目的即是限制雇主之終止權限，因此前開所謂「重大
    」程度，應是指勞工有侮辱行為，且已經嚴重到期待雇主繼
    續勞動契約給付工資，甚至僅是至預告期滿均已成為不可期
    待之狀況，或繼續勞動契約將造成雇主之損害，非採取此等
    非常手段不能防免時，始足當之（見臺灣高等法院96年度重
    勞上字第9號判決要旨）；又該條所稱之「重大侮辱」，固
    應就具體事件，衡量受侮辱者（即雇主、雇主家屬、雇主代
    理人或其他共同工作之勞工）所受侵害之嚴重性，並斟酌勞
    工及受侮辱者雙方之職業、教育程度、社會地位、行為時所
    受之刺激、行為時之客觀環境及平時使用語言之習慣等一切
    情事為綜合之判斷，惟端視該勞工之侮辱行為是否已達嚴重
    影響勞動契約之繼續存在以為斷（見最高法院92年台上字第
    1631號判決要旨），且雇主依該條款終止勞動契約，並不以
    情節重大為必要（見最高法院84年台上字第946號判決要旨
    ）。
(二)經查，原告已自承有於97年2月12日早上，走進被告公司職
    員辦公室內找丁○○談話，雙方發生激烈爭執，原告有罵三
    字經表達不滿及揚言要給公司好看等情（見起訴狀第4、5頁
    ），僅辯稱其並未當面對丁○○為之，且係情緒性用語及欲
    爭取自身權益之宣示爾。惟證人即被告公司會計張芳宜到庭
    證稱：「原告於被告公司擔任司機，原本司機都是在倉庫，
    我的位置剛好坐在楊小姐前方，原告突然走進辦公室往丁○
    ○方向過去，我有稍微回頭看一下，他們兩人一開始說話聲
    音很小，後來我就聽到原告以台語罵三字經『幹你娘』，罵
    很大聲，並說『大家試試看』，後來原告就走出辦公室，走
    到門口後又回頭對辦公室裡面再罵一次三字經『幹你娘』，
    也有說『大家試試看』，之後就往倉庫方向去，大家都被嚇
    到，因為突然很大聲，丁○○當時愣在那邊」等語；證人即
    被告公司資料處理員黃美華亦證稱：「我在2月12日即過完
    年上班第一天看到原告在辦公室裡面罵丁○○，我是先聽到
    台語五字經『幹你娘＋女性生殖器』，後來轉頭去看我有看
    到他們兩人的位置，原告罵完之後走出去辦公室外面，面對
    著辦公室裡面罵『試試看』（台語）」等語；與證人即被告
    公司負責人丁○○證述：「原告在97年2月12日早上在我桌
    子前面，當面對著我罵三字經（帶女性器官的字眼）、恐嚇
    我說要給公司好看、試試看，第一次是在我桌子左邊，第二
    次在大門口面向辦公室裡面，原告那時進來跟我說獎金為何
    給他這麼少，然後就開始罵，我那時嚇住了，覺得有點受侮
    辱，當時我覺得原告真的會對我或公司不利」等情節相符（
    見98年12月25日筆錄），且有三位證人所繪製當事人相對位
    置示意圖及被告所提現場照片9張（被證三）在卷可稽，足
    認原告確實於上開時地，先在辦公室內當面對被告公司負責
    人丁○○大聲叫罵「幹你娘、幹你娘＋女性生殖器」，且揚
    言「大家試試看、要給公司好看」等語，又於離去時轉頭，
    在辦公室門口面對辦公室內眾人再度叫罵上開言語。
(三)至原告主張證人張芳宜沒有看到原告罵三字經，證人黃美華
    並未見原告係當面對被告公司負責人罵三字經，證人彭明祥
    當時在化妝室內，聽到有人大聲叫罵，內容不知情云云。證
    人張芳宜座位正好在丁○○座位正前方，當原告進入辦公室
    時，其有回頭看一下原告與丁○○二人，業據證人張芳宜證
    述明確，其於事發當時離該二人最近，在聽到原告罵三字經
    後，應會立即轉頭看聲音來源；而證人黃美華亦證稱：先聽
    到五字經後轉頭看該二人位置，並於示意圖中表示該二人是
    「對看」。又證人均係坐在同一間辦公室的同仁，對於突然
    聽到大聲叫罵三字經，勢必會立即轉頭確認聲音來源，且自
    叫罵聲起，到證人轉頭為止之時間甚為短暫，原告應不會有
    太大的位置變動，是縱然證人彭明祥並未親眼看見或聽到何
    事，本院認為依據其餘證人所述及上開事證仍足證明原告係
    當面對丁○○叫罵，而一般人對於突發事件的印象與記憶會
    比日常生活瑣事更為深刻，尤不得以證人未能明確說出今年
    開工第一天是國曆幾號，或以證人係被告公司員工，即全盤
    否定上開證人證詞之可信性。原告前揭主張，礙難採取。
(四)其次，原告於當日第一次係面對被告公司負責人丁○○個人
    ，第二次係面對辦公室內全部職員，兩次均大聲叫罵「幹你
    娘、幹你娘＋女性生殖器」、「大家試試看、要給公司好看
    」等語，業如前述，當時另有四名職員在場（見被告答辯暨
    聲請調查證據狀第3、6頁，另有被告公司會計陳淑慧、倉管
    楊淑芬在場），原告對著丁○○個人及其他職員公然叫罵上
    開話語，顯已足使丁○○主觀上感到難堪，貶損丁○○於社
    會地位上之評價，無疑已構成「侮辱」行為。又原告以被告
    公司「要求特別休假需14日前提出、選舉假只休一小時、兩
    週工作超過84小時、未依規定放假、年節加班未給加班費，
    如未上班並扣假、工作屬抽佣制，不給予同工同酬」等原因
    ，在96年8月24日向行政院勞工委員會提出申訴，再於96年
    10月10日向新竹市政府勞工局申請勞資爭議調解，並於96年
    11月2日由新竹市政府協調不成立等情，有原告提出之行政
    院勞工委員會申訴書、新竹市政府勞工局勞資協調申請書及
    勞資爭議協調記錄附卷可佐（原證四），可知兩造於96年間
    已有勞資糾紛，且經協調未果，兩造之間或有嫌隙存在，原
    告卻於97年2月12日（即過年後第一個上班日）早上，驟然
    向被告公司負責人丁○○辱罵三字經，並兩次揚言要給公司
    好看，在此勞資衝突背景下，原告之言語顯屬「將來惡害告
    知」之恐嚇行為，丁○○予以正視，並無悖於常情。原告主
    張其所罵三字經僅係偶發性之情緒用語、所稱給公司好看僅
    是欲爭取自身權益之宣示云云，洵不可信。
(五)再者，原告係在其他職員面前，公然辱罵被告公司負責人，
    客觀上係以言語暴力直接挑戰管理者權威，已撼動丁○○作
    為公司負責人之管理威信與秩序維護，倘被告公司對原告此
    種行為不予懲處，勢必造成被告公司日後經營管理上之困難
    ，且原告在前述勞資衝突背景下，兩次揚言要給被告公司好
    看，如被告公司非採取解雇之非常手段，將難以防免原告可
    能對被告公司帶來之危害，自難期待被告公司在原告辱罵被
    告公司負責人並恐嚇要給被告公司好看後，仍繼續勞動契約
    給付工資予原告，則縱然原告主張其教育程度僅國中畢業、
    長年為勞動工作者、難免口出穢言（未見原告就此舉證）等
    語，依前揭規定及判決要旨，仍應認原告之侮辱、恐嚇言行
    已達到「重大」程度且符合解雇最後手段性要求。至原告所
    稱其係因被告公司變相縮減其工作時數導致其薪資短少，有
    違當初保障最低薪資32,000元之約定云云，被告公司已否認
    有此一事，原告就此亦未能舉證以實其說，再觀諸原告所提
    薪資明細所示（見原證二），被告公司於94年10月、96年1
    月、3月、9月、10月、12月等，給付原告之薪資均未達所稱
    32,000元，而原告竟沒有在前述向行政院勞工委員會或新竹
    市政府勞工局之申訴中提出，實難認兩造間確有此最低薪資
    保障之約定，且原告於96年8月、10月間早已知悉如何依循
    法定申訴管道來謀求己身權益，如對於行政機關協調結果不
    滿，自可提起訴訟以資解決，惟原告竟於97年2月12日對被
    告公司負責人恫嚇稱「要給公司好看、大家試試看」等語，
    顯非僅係爭取自身權益之宣示。又原告主張其於先前均未曾
    辱罵或恐嚇被告公司，本次僅屬「偶發事件」云云，然而，
    勞動基準法第12條第1項第2款規定，並不以勞工「多次」侮
    辱為要件，倘勞工之暴行或侮辱行為已達重大程度，縱然僅
    係單次行為，雇主亦非不得終止勞動契約。
五、綜上所述，被告公司以原告對公司負責人丁○○有言語暴力
    及重大侮辱之行為而終止與原告之勞動契約，於法並無不合
    ，兩造僱佣關係應於被告公司97年2月13日以存證信函通知
    原告時，業已終止。原告請求確認兩造僱佣關係存在，被告
    公司應給付原告薪資，為無理由，應予駁回。
六、原告之訴既經駁回，其假執行之聲請即失所附麗，應併予駁
    回。
七、兩造其餘攻擊或防禦方法，核與判決結果不生影響，爰不一
    一論述。
八、據上論結，本件原告之訴為無理由，依民事訴訟法第78條判
    決如主文。
中    華    民    國    99    年    3     月    24    日
                  民事第二庭  審判長法  官  王銘勇
                                    法  官  林麗玉
                                    法  官  梁智賢
以上正本係照原本作成。
如對本判決上訴，須於判決送達後20日內向本院提出上訴狀。
中    華    民    國    99    年    3     月    24    日
                                    書記官  黃詩傑

司法院資訊處製作；財團法人民間司法改革基金會備份。
